ACORDAO-COMPLETO-2423141

ACÓRDÃO 11565/2020 ATA 37/2020 - SEGUNDA CÂMARA

VISTOS, relatados e discutidos estes autos de Pedido de Reexame em Aposentadoria contra o Acórdão 3533/2020-TCU-Segunda Câmara, prolatado na sessão de julgamento do dia 6/4/2020-Virtual (Ata 9/2020-2ª Câmara) , por meio do qual o TCU considerou ilegal o ato de concessão de aposentadoria referente a Vitória Maria de Sousa Neta da Costa Faria, negando-lhe o respectivo registro;
ACORDAM os Ministros do Tribunal de Contas da União, reunidos em Sessão da Segunda Câmara, diante das razões expostas pelo Relator, em:
9.1. conhecer do recurso interposto, com fundamento no art. 48 da Lei 8.443/1992, para, no mérito, dar-lhe provimento parcial para tornar sem efeito o item 9.3.2 do Acórdão recorrido, determinando ao Tribunal Regional do Trabalho da 10ª Região que, no prazo de 30 (trinta) dias emita novo ato, em que sejam suprimidas as irregularidades, considere as hipóteses e critérios de modulação da incorporação de quintos/décimos de função comissionada definidos pelo Supremo Tribunal Federal no julgamento final do RE 638.115/CE, quanto à cessação, ou não, do pagamento dos "quintos/décimos" incorporados após o advento da Lei 9.624/1998, e o submeta ao TCU para nova apreciação;
9.2.  alertar ao Diretor-Geral de Pessoal do TRT da 10ª Região, responsável pelo cumprimento do item 9.1 do presente Acórdão, que o descumprimento injustificado de Decisão desta E. Corte de Contas sujeita o responsável à multa prevista no art. 58, IV da Lei 8.443/92; 
9.3. encaminhar, nos termos da Questão de Ordem aprovada na Sessão Plenária de 8/6/2011 (Ata 22/2011) , ao Departamento de Assuntos Extrajudiciais da Advocacia-Geral da União (AGU) e à Conjur/TCU as informações necessárias ao acompanhamento do Processo 1041687-08.2019.4.01.0000, em trâmite no TRF-1ª Região;
9.4. dar ciência deste Acórdão ao recorrente e aos demais interessados, ressaltando-se que o Relatório e o Voto que o fundamentam podem ser consultados no endereço www.tcu.gov.br/acordaos, no dia seguinte ao de sua oficialização.

Pedido de reexame contra decisão que julgou ilegal a aposentadoria do recorrente.

Segunda Câmara

Tribunal Regional do Trabalho da 10ª Região/DF e TO.

3. Interessados/Responsáveis/Recorrentes:
3.1. Interessado: Vitória Maria de Sousa Neta da Costa Faria (CPF: XXX.699.201-XX)
3.2. Recorrente: Tribunal Regional do Trabalho da 10ª Região/DF e TO (CNPJ: 02.011.574/0001-90).

13.1. Ministros presentes: Ana Arraes (Presidente), Augusto Nardes, Aroldo Cedraz e Raimundo Carreiro (Relator).
13.2. Ministros-Substitutos presentes: Marcos Bemquerer Costa e André Luís de Carvalho.

RAIMUNDO CARREIRO

Ministro Aroldo Cedraz.

Inicialmente, registro que atuo no presente processo por ter sido sorteado Relator, conforme Termo de Sorteio constante à peça 21.
2.	Adoto como Relatório, a instrução feita no âmbito da Serur (peça 31) , a qual obteve a concordância do Diretor (peça 32) , bem assim do Representante do Ministério Público junto ao TCU, Procurador Rodrigo Medeiros de Lima (peça 33) .
"INTRODUÇÃO
1.	Trata-se de pedido de reexame (peças 13-18) interposto pelo Tribunal Regional do Trabalho da 10ª Região/DF-TO, em nome da Sra. Vitória Maria de Sousa Neta da Costa Faria, ex-servidora do mesmo Tribunal, por meio do qual se insurge contra o Acórdão 3533/2020-TCU-Segunda Câmara, prolatado na sessão de julgamento do dia 6/4/2020-Virtual e inserto na Ata 9/2020-2ª Câmara.
1.1	A deliberação recorrida apresenta o seguinte teor, transcrevendo-se em destaque os itens objeto do pedido de reexame (peça 8) :
VISTOS, relatados e discutidos estes autos de concessão de aposentadoria referente a Vitória Maria de Sousa Neta da Costa Faria, no cargo de Técnico Judiciário do Tribunal Regional Federal da 10ª Região, submetido, para fins de registro, à apreciação do Tribunal de Contas da União;
ACORDAM os Ministros do Tribunal de Contas da União, reunidos em Sessão da Segunda Câmara, diante das razões expostas pelo Relator, fundamento nos arts. 71, inciso III, da Constituição Federal; 1º, inciso V, e 39, inciso II, da Lei 8.443/1992; 260, § 1º, do Regimento Interno/TCU, c/c o art. 19, inciso II, da IN TCU 78/2018, em:
9.1. considerar ilegal o ato de concessão de aposentadoria referente a Vitória Maria de Sousa Neta da Costa Faria, negando-lhe o respectivo registro;
9.2. dispensar o ressarcimento das quantias indevidamente recebidas de boa-fé, consoante o disposto no Enunciado nº 106 da Súmula de Jurisprudência deste Tribunal;
9.3. determinar ao Tribunal Regional Federal da 10ª Região que:
9.3.1. faça cessar, no prazo de 15 (quinze) dias, a contar da ciência desta deliberação, o pagamento decorrente da vantagem "opção" de que trata o art. 2º da Lei 8.911/1994 (c/c art. 18 da Lei 11.416/2006) , do ato considerado ilegal, sujeitando-se a autoridade administrativa omissa à responsabilidade solidária, nos termos do art. 262, caput, do Regimento Interno/TCU;
9.3.2. promova o destaque da parcela de quintos incorporada com amparo em funções comissionadas exercidas entre 8/4/1998 a 4/9/2001, mantendo-se o pagamento da vantagem até sua absorção integral por quaisquer reajustes futuros, consoante decidido pelo STF no RE 638.115/CE;
9.3.3. no prazo de 30 (trinta) dias, a contar da ciência desta deliberação, emita novo ato de concessão de aposentadoria e submeta-o ao Tribunal, após suprimida a irregularidade que ensejou a apreciação pela ilegalidade;
9.3.4. dê ciência, no prazo de 15 (quinze) dias, a contar da ciência deste acórdão, do inteiro teor da deliberação à interessada, alertando-a de que o efeito suspensivo proveniente da interposição de eventual recurso perante o TCU não a exime da devolução dos valores percebidos indevidamente após as respectivas notificações, caso o recurso não seja provido;
9.3.5. no prazo de 30 (trinta) dias, contados da ciência desta deliberação, envie a este Tribunal documentos comprobatórios de que a interessada está ciente do julgamento deste Tribunal.
HISTÓRICO 
2.	O ato de aposentadoria do recorrente foi julgado ilegal, em virtude de constar a incorporação da parcela vulgarmente conhecida como "opção" (vide ato de peça 3) .
2.1	Sobre o instituto da "opção", o Excelentíssimo Senhor Ministro Benjamin Zymler, por ocasião da apreciação do TC Processo 027.914/2013-5 (Acórdão 2988/2018-TCU-Plenário, Sessão de 12/12/2018) , elaborou em seu voto revisor, cujas razões foram integralmente acolhidas pela relatora, ministra Ana Arraes, didático e esclarecedor histórico, o qual será apresentado abaixo, com alguns ajustes de forma, supressões e adições.
Da vantagem "opção"
2.2	Em síntese, a vantagem conhecida como "opção" constituía uma fração variável, conforme definido em lei, da remuneração do cargo em comissão/função de confiança.
2.3 	Era um direito conferido ao servidor ocupante de cargo efetivo, que assumia cargo em comissão ou função de confiança, de continuar a ser remunerado com base em seu cargo efetivo, mas com acréscimo decorrente do exercício do novo cargo/função. 
2.4	A vantagem tinha por objetivo conferir estímulo financeiro para que o servidor efetivo ocupasse cargo em comissão cuja remuneração fosse inferior à do cargo efetivo. 
2.5	Aparentemente, o primeiro normativo que tratou da matéria foi a Lei 4.345/1964, que assim dispôs (grifei) :
Art. 1º As tabelas de vencimentos dos cargos efetivos e em comissão, referidas no art.1º da Lei nº 4.242, de 17 de julho de 1963, ficam substituídas pelas seguintes:    
.................................................................................................................................................
 § 2º Ao funcionário nomeado para o exercício de cargo em comissão é facultado optar pelo vencimento do símbolo, previsto na tabela b constante dêste artigo, ou pela percepção do vencimento e demais vantagens de seu cargo efetivo acrescido de gratificação fixa, correspondente a 20% (vinte por cento) do valor do símbolo do cargo em comissão respectivo.
2.6 	Igual disciplina foi mantida pelo Decreto-Lei 1.445/1976 (que tratava da remuneração dos servidores civis do Poder Executivo, dentre outros) . Segundo o art. 3º, a vantagem correspondia a 20% do vencimento do Grupo Direção e Assessoramento Superiores (DAS) . 
2.7	A legislação foi sendo alterada ao longo do tempo, de modo que não só o percentual foi alterado como também foram acrescidas outras vantagens/gratificações ao "optante" pela remuneração do cargo efetivo.
2.8	O Decreto-Lei 2.270/1985, por exemplo, permitiu a inclusão da vantagem "representação mensal" no cálculo da vantagem "opção". O Decreto-Lei 2.365/1987 (art. 10) elevou o percentual para 50% e a Lei 7.706/1988 (art. 4º) , para 55%. 
2.9	A Lei 8.538/1992 alterou a composição da parcela "opção", que foi acrescida de 55% da gratificação GADF (Gratificação de Atividade por Desempenho de Função) , criada pela Lei Delegada 13/1992. 
2.10	Assim, quando da edição da Lei 8.538/1992, a "opção" passou a ser: 55% do vencimento do DAS + 55% da GADF + representação mensal.
2.11	A Lei 8.911/1994 disciplinou o cálculo da opção para os servidores do Poder Executivo, além de tratar do instituto da incorporação de "quintos", previsto no art. 62 da Lei 8.112/1990. À guisa de clareza, transcrevo o citado dispositivo:
Lei 8.911/1994
"Art. 2º É facultado ao servidor investido em cargo em comissão ou função de direção, chefia e assessoramento, previstos nesta Lei, optar pela remuneração correspondente ao vencimento de seu cargo efetivo, acrescido de cinqüenta e cinco por cento do vencimento fixado para o cargo em comissão, ou das funções de direção, chefia e assessoramento e da gratificação de atividade pelo desempenho de função, e mais a representação mensal.
Parágrafo único. O servidor investido em função gratificada (FG) ou de representação (GR) , ou assemelhadas, constantes do Anexo desta Lei, perceberá o valor do vencimento do cargo efetivo, acrescido da remuneração da função para a qual foi designado."
2.12	A remuneração dos cargos em comissão prevista na Lei 8.911/1994 e que servia de base de cálculo para a vantagem "opção" continuou a ser composta de vencimento básico, GADF e representação mensal.
2.13	As alterações no cálculo da vantagem "opção" continuaram ao longo do tempo. Cito, por exemplo, a Lei 9.030/1995, que estabeleceu que a vantagem equivaleria a 25% da remuneração total do cargo ou função, para os DAS 4 a 6 (art. 2º) , que passou a ser paga em rubrica única (sem GADF ou representação mensal) . Também previu o pagamento de uma parcela variável, equivalente à diferença entre a remuneração efetiva e a remuneração do cargo em comissão.
2.14	Já a Lei 11.526/2007, alterada pela Lei 12.094/2009, fixou a "opção" como 60% da remuneração do cargo em comissão.
2.15	No âmbito do Poder Judiciário, a Lei 9.421/1996 estabeleceu que a "opção" equivaleria a 70% do vencimento básico da função de confiança.
2.16	Importante registrar que algumas funções - geralmente as de menor valor e ocupadas exclusivamente pelos servidores efetivos - são pagas em valor integral, juntamente com a remuneração do cargo efetivo. 
2.17	São as chamadas funções gratificadas ou funções de representação (vide parágrafo único do art. 2º da Lei 8.911/1994) . Diversamente dos cargos em comissão, que exigem o afastamento do servidor de seu cargo efetivo, as funções gratificadas não constituem cargo à parte. São apenas gratificações pagas aos servidores efetivos em razão da assunção de maiores responsabilidades.
2.18	Nesses casos, o servidor não recebe a "opção" - já que não tem entre o que optar -, mas, sim, o valor da função gratificada, juntamente com a remuneração de seu cargo efetivo.
2.19	As vantagens decorrentes do exercício de cargo em comissão/função de confiança e função gratificada são de natureza pro labore faciendo, assim como adicionais pagos em razão das condições específicas de trabalho (insalubridade, trabalho noturno etc.) . Ou seja, são de natureza transitória, uma vez que o servidor somente a elas faz jus quando no exercício do cargo ou função. 
2.20	Uma vez que a aposentadoria ocorre no cargo efetivo e os proventos guardam relação com esse cargo, não há como imaginar que vantagens associadas ao cargo em comissão possam compor os proventos de aposentadoria, salvo autorização legal. Isso em virtude do princípio da legalidade. De fato, não se pode relegar ao oblívio a lição de Hely Lopes Meirelles:
Na Administração Pública não há liberdade nem vontade pessoal. Enquanto na administração particular é lícito fazer tudo que a lei não proíbe, na Administração Pública só é permitido fazer o que a lei autoriza. A lei para o particular significa "pode fazer assim"; para o administrador público significa "deve fazer assim" (in Direito Administrativo Brasileiro, 33ª ed., São Paulo: Malheiros Editores, 2007, p. 87-88) .
2.21	A Lei 8.112/1990 disciplinou a matéria nos seguintes termos:
Art. 193. O servidor que tiver exercido função de direção, chefia, assessoramento, assistência ou cargo em comissão, por período de 5 (cinco) anos consecutivos, ou 10 (dez) anos interpolados, poderá aposentar-se com a gratificação da função ou remuneração do cargo em comissão, de maior valor, desde que exercido por um período mínimo de 2 (dois) anos.                    § 1° Quando o exercício da função ou cargo em comissão de maior valor não corresponder ao período de 2 (dois) anos, será incorporada a gratificação ou remuneração da função ou cargo em comissão imediatamente inferior dentre os exercidos.                   § 2° A aplicação do disposto neste artigo exclui as vantagens previstas no art. 192, bem como a incorporação de que trata o art. 62, ressalvado o direito de opção  (grifos acrescidos) .
2.22	É sobremodo importante ressaltar que o direito de opção, que consta no § 2º supra, diz respeito à opção entre as vantagens dos quintos, da prevista no art. 193 e do art. 192 - e não à parcela vulgarmente chamada de "opção".      
2.23	A composição dos proventos deferidos ao servidor que optava por se aposentar na forma do caput dependia do tipo de cargo ou função ocupada.
2.24	Se ex-ocupante de cargo em comissão, os proventos equivaleriam à remuneração desse cargo. Se ocupante de função gratificada, que é vinculada ao exercício de cargo efetivo, os proventos do servidor seriam compostos pela remuneração do cargo efetivo acrescida da gratificação de função. Isso porque, no último caso, não se trata de um cargo autônomo, com estrutura remuneratória própria, mas de uma mera gratificação paga ao servidor efetivo.
2.25	Veja-se que esse dispositivo legal não mencionava expressamente a possibilidade de deferir ao inativo, que preencheu seus requisitos, a parcela da retribuição dos cargos em comissão/função de confiança, conhecida como "opção", nada obstante ressalve, em seu §2º, o "direito de opção".
2.26	O § 2º do art. 193 da Lei 8.112/1990 apenas autorizava que o servidor optasse por se aposentar na forma do caput ou carreasse para os proventos de aposentadoria (calculados com base na remuneração do cargo efetivo) as vantagens previstas nos arts. 62 e 192 da Lei 8.112/1990. 
2.27	Nessa ordem de ideias, poder-se-ia argumentar que não existe amparo legal para o pagamento da "opção" para os inativos, uma vez que a Lei 8.112/1990 não menciona expressamente essa possibilidade. 
2.28	Contudo, seria também possível extrair diretamente do caput, mediante interpretação extensiva, a autorização para o pagamento da parcela "opção" ao inativo. Se o dispositivo conferia ao ex-ocupante de cargo em comissão o direito de ter seus proventos calculados com base na remuneração desse cargo, não seria desarrazoado conferir a esse servidor o direito de acrescer a seus proventos de cargo efetivo a parcela "opção". Desse modo, estar-se-ia conferindo ao ex-ocupante do cargo em comissão tratamento semelhante ao do servidor investido em função gratificada. 
2.29	Isso porque, em muitos casos, a remuneração do cargo em comissão era inferior à do cargo efetivo. Consequentemente, muitos desses servidores não se beneficiariam do art. 193 da Lei 8.112/1990, ao contrário daqueles que ocuparam função gratificada.
2.30	Todavia, essa interpretação não se coaduna com o pagamento de "quintos", dada a vedação contida no § 2º do art. 193 da Lei 8.112/1990.
2.31	A razão da vedação de acumulação das vantagens era claramente evitar o bis in idem nos proventos de inatividade, haja vista que a finalidade do pagamento das vantagens era uma só: assegurar estabilidade financeira na inatividade ao servidor que assumiu maiores responsabilidades quando na atividade. 
2.32	Não invalida esse raciocínio o fato de que era possível pagar, na atividade, a vantagem dos "quintos" cumulativamente com a gratificação de função ou com a "opção". Isso é uma distorção do instituto dos "quintos", pois, em vez de assegurar a estabilidade financeira àquele que se afastasse do cargo ou função, acabava por elevar a remuneração do cargo efetivo ainda quando no exercício do cargo em comissão ou função. Entretanto, isso era prevista em lei, o que não ocorre no caso da inatividade.
2.33	Quando o servidor é necessariamente remunerado com base no cargo efetivo e recebe uma gratificação fixada em lei, deve-se observar a vedação de pagamento cumulativo da gratificação de função com as vantagens previstas nos arts. 62 ("quintos"/"décimos") e 192 da Lei 8.112/1990.  Nesse sentido, cito, dentre inúmeros outros, a Decisão 47/2001-Plenário (rel. Ministro Benjamin Zymler) e os Acórdão 645/2003-TCU-Plenário (rel. Ministro Walton Alencar Rodrigues) e 814/2005-1ª Câmara (relator Ministro Marcos Vilaça) , proferido em processo de inspeção.
2.34	Apesar de não haver expressa previsão legal, a jurisprudência de mais de trinta anos vem aceitando a inclusão da parcela "opção" (pagamento de uma fração da remuneração do cargo em comissão ao servidor que opta pela remuneração do cargo efetivo) nos proventos do inativo que implementou os requisitos do art.180 da Lei 1.711/1952 ou do art. 193 da Lei 8.112/1990. Nada obstante, não é possível o pagamento da parcela "opção" - quando prevista em lei - com a vantagem dos "quintos", ex vi do disposto no § 2º do art. 193 da Lei 8.112/1990.
2.35	Mas não é só: a EC 20/1998 impõe que os proventos da inatividade sejam calculados com base na remuneração do cargo efetivo e que não a superem no momento da concessão da aposentadoria. Assim, todos os servidores que não implementaram as condições para a aposentação até 15/12/1998 (véspera da vigência da EC 20/1998) não fazem jus à percepção de FC ou da parcela "opção" (se existente na estrutura remuneratória) nos proventos de aposentadoria.
2.36	Ademais, a aposentadoria deve observar as regras vigentes no momento da implementação de todos os requisitos legais para a concessão do benefício previdenciário, motivo pelo qual não é possível entender que o servidor tenha algum direito adquirido a determinada vantagem paga na aposentadoria até que lhe seja assegurado o próprio direito à inativação. 
2.37 	Portanto, sob o ponto de vista legal, o cumprimento das exigências do art. 193 da Lei 8.112/1990, por si só, é irrelevante e não produz consequências jurídicas caso não tenham sido atendidos os requisitos para a constituição da situação jurídica na qual a vantagem é devida: a aposentadoria.
2.38	É nesse sentido o disposto no art. 7º da Lei 9.624/1998 (grifos acrescidos) : 
Art. 7º É assegurado o direito à vantagem de que trata o art. 193 da Lei nº 8.112, de 1990, aos servidores que, até 19 de janeiro de 1995, tenham completado todos os requisitos para obtenção de aposentadoria dentro das normas até então vigentes.
Parágrafo único. A aplicação do disposto no caput exclui a incorporação a que se referia o art. 62 e as vantagens previstas no art. 192 da Lei nº 8.112, de 1990 (grifos acrescidos) .
2.39	Assim, os servidores que não se encontravam em condições de se aposentar quando da revogação do art. 193 do Regime Jurídico Único (até 18/1/1995) não podem se beneficiar dessa vantagem.
2.40	De mais a mais, a jurisprudência apregoa que é "vedado ao servidor público carrear para os proventos da aposentadoria ou para a pensão por ele instituída parcela da remuneração sobre a qual não incidiu desconto previdenciário" (Acórdão 5919/2019-TCU-Primeira Câmara, de relatoria do ministro Benjamin Zymler, entre outros) .
Dos fundamentos para o julgamento pela ilegalidade da presente aposentadoria
2.41	Analisando-se o ato de aposentadoria do recorrente (peça 3) , podem-se extrair as seguintes informações: a interessada conta com 34 anos, 2 meses e 2 dias de tempo de serviço, sendo que a vigência do ato é a partir de 1/3/2016, com fundamento na EC 47/2005. Assim, só veio a adquirir o direito à aposentação após a vigência da EC 20/1998; 
2.42	Destarte, a presente concessão é ilegal porque:
	a) houve violação à regra constitucional, introduzida pela Emenda Constitucional 20/1998, que limita o valor dos proventos à remuneração do cargo efetivo;
	b) a jurisprudência apregoa que é vedado ao servidor público carrear para os proventos da aposentadoria ou para a pensão por ele instituída parcela da remuneração sobre a qual não incidiu desconto previdenciário; e 
	c) o ato de aposentadoria incorporou quintos posteriores a 8/4/1998, contrariando entendimento do STF no julgamento do RE 638.115.
ADMISSIBILIDADE
3.	Reitera-se o exame de admissibilidade efetuado por esta unidade instrutora (peças 19 e 20) , ratificado pelo Ministro-Relator Raimundo Carreiro (peça 22) , que concluiu pelo conhecimento do pedido de reexame acostado às peças 13-18, com fundamento no artigo 48 da Lei 8.443/1992, c/c os artigos 285 e 286, parágrafo único, do RI/TCU, suspendendo-se os efeitos dos itens 9.1, 9.3, 9.3.1, 9.3.2 e 9.3.3 do Acórdão 3533/2020-TCU-Segunda Câmara.
EXAME DE MÉRITO
             Delimitação
Constitui objeto do presente exame responder se:
a decisão afrontou o julgamento do RE 638.115/CE;
a decisão do TRF-1ª Região, no âmbito do Processo 1041687-08.2019.4.01.0000, aproveita à recorrente;
o presente processo deve ser sobrestado;
devem ser modulados os efeitos da decisão.
Do suposto direito ao recebimento dos quintos (RE 638.115/CE) 
5.1	A recorrente advoga a manutenção do pagamento dos quintos de exercícios de função pós o advento da Lei 9.624/1998 com base nas seguintes alegações:
a) O Supremo Tribunal Federal, quando do julgamento dos embargos de declaração do RE 638.11/CE, teria modulado os efeitos da decisão que havia declarado a ilegalidade das incorporações de quintos/décimos, tendo acolhido os embargos declaratórios, com efeitos infringentes, para reconhecer indevida a cessação imediata do pagamento dos quintos quando fundado em decisão judicial transitada em julgado (peça 14, p. 8) ;
b) No presente caso, os quintos recebidos pela recorrente seriam fundados em decisão judicial transitada em julgado (processo originário nº 2004.34.00.048423-0, ajuizado na 7ª Vara Federal da Seção Judiciária do Distrito Federal) favorável à incorporação dos quintos decorrentes do exercício de funções gratificadas ou de cargos em comissão que comprovadamente exerceram no período de vigência da Lei 9.624/1998 até o advento da MP 2225-45/2001 (peça 14, p. 9) ;
c) Assim, o entendimento firmado no julgamento dos embargos de declaração do RE 638.11/CE (STF) teria reconhecido como indevida a cessação imediata do pagamento dos quintos percebidos pela recorrente (peça 14, p. 9) .
	Análise
5.2	Convém, de pronto, transcrever excerto do voto condutor do Acórdão recorrido que trata da irregularidade em relação aos quintos: (peça 9, p. 2) :
9.		No presente processo, a incorporação de funções comissionadas exercidas entre 8/4/1998 a 4/9/2001 ocorreu por força de decisão administrativa, razão pela qual a Sefip propõe o endereçamento de determinação ao órgão de origem para que promova o destaque da parcela e a transformação em "Parcela Compensatória", a ser absorvida por quaisquer reajustes futuros.
10.		Nesse ponto, embora verifique ser devida a manutenção do pagamento da parcela, de forma destacada, conforme a hipótese definida na decisão do STF, peço vênias para divergir parcialmente da Sefip em sua proposta, por entender que a criação de rubrica remuneratória, a exemplo da "Parcela Compensatória", deve ocorrer ao amparo de norma específica ou da própria decisão judicial que a concedeu, sendo pertinente, no presente caso, apenas determinar ao órgão de origem que promova o destaque da parcela de quintos, mantendo-se o pagamento da vantagem até sua absorção integral por quaisquer reajustes futuros, como decidido pelo STF no RE 638.115/CE.
[destaque acrescido]
5.3	Tal entendimento foi fixado com base nas informações disponíveis à época, segundo as quais a referida concessão teria ocorrido em virtude tão somente de decisão administrativa.
5.4	Ocorre que a recorrente alega haver decisão judicial transitada em julgado (processo 2004.34.00.048423-0, ajuizado na 7ª Vara Federal da Seção Judiciária do Distrito Federal) favorável à incorporação dos quintos.
5.5	Nesse sentido, tendo em vista a necessidade de emissão de novo ato de aposentadoria, faz-se necessário tornar sem efeito o item 9.3.2 do acórdão recorrido, determinando ao órgão que ao emitir novo ato, em que sejam suprimidas as irregularidades, siga o entendimento mais recente do Supremo Tribunal Federal, no âmbito do Recurso Extraordinário 638.115/CE, quanto à cessação, ou não, do pagamento dos "quintos/décimos" incorporados após o advento da Lei 9.624/1998, e o submeta ao TCU para nova apreciação.
6. Do suposto direito ao recebimento da parcela "opção"
6.1	A recorrente defende a legalidade do recebimento da parcela "opção com base nos seguintes argumentos:
Do Processo 1041687-08.2019.4.01.0000 (TRF-1ª Região) 
a) Teria sido dado provimento ao agravo de instrumento no bojo do Processo 1041687-08.2019.4.01.0000 (TRF-1ª Região) , para determinar a suspensão do entendimento firmado no Acórdão 1599/2019-TCU-Plenário (peça 14, p. 4-5) :
 (...)  suspender a aplicação do entendimento firmado no Acórdão 1599/2019-TCU-Plenário/TCU de que: "é vedado o pagamento das vantagens oriundas do art. 193 da Lei 8.112/1990, inclusive o pagamento parcial da remuneração do cargo em comissão ("opção") , aos servidores que implementaram os requisitos de aposentadoria após 16/12/1998, data de publicação da Emenda Constitucional 20, que limitou o valor dos proventos à remuneração do cargo efetivo no qual se deu a aposentadoria"; essa decisão vigorará até o julgamento colegiado deste agravo, ou até eventuais ulteriores decisão ou sentença pelo juízo primitivo.
[destaques do original]
b)	Desse modo, o item 9.3.1 do Acórdão 3533/2020-TCU-Segunda Câmara estaria suspenso em razão da decisão do TRF-1ª Região (peça 14, p. 4-5) .  
Análise
6.2	Em que pese a mencionada decisão, a inclusão da parcela "opção" nos proventos de aposentadoria da recorrente foi considerada ilegal por três razões (vide histórico desta instrução) :
	(i) houve violação à regra constitucional, introduzida pela Emenda Constitucional 20/1998, que limita o valor dos proventos à remuneração do cargo efetivo;
	(ii) houve violação ao art. 193, § 2º, da Lei 8.112/1990, que veda a percepção da "opção"cumulativamente com os quintos;
	(iii) a jurisprudência apregoa que é "vedado ao servidor público carrear para os proventosda aposentadoria ou para a pensão por ele instituída parcela da remuneração sobre a qual não incidiudesconto previdenciário" (Acórdão 5919/2019-TCU-Primeira Câmara, entre outros) .
6.3	Assim, ainda que superada a irregularidade constante do item (i) acima, ainda persiste a ilegalidade da inclusão da parcela "opção" nos proventos da recorrente em virtude das razões elencadas nos subitens (ii) e (iii) . 
6.4	Além disso, a competência do TCU, prevista no art. 70, III, da CF/88, de apreciar, para fins de registro, as concessões de aposentadoria, é privativa desta Corte de Contas, sendo que não pode ser revista pelo Judiciário. Assim, independentemente do deslinde do Processo 1041687-08.2019.4.01.0000, em trâmite no TRF-1ª Região, deve-se manter o julgamento pela ilegalidade da concessão em apreço.
6.5	No mesmo sentido, merece destaque a doutrina de Roberto Rosas: 
No S.T.F. asseverou o Ministro Rafael de Barros Monteiro que as decisões do Tribunal de Contas não podem ser revistas pelo Poder Judiciário, a não ser quanto ao seu aspecto formal, palavras corroboradas na mesma assentada pelo Min. Djaci Falcão, considerando essas decisões com força preclusiva (R.E. 55.821 - R.T.J. 43/151) . Ainda quando o ato administrativo seja praticado pelo Tribunal de Justiça, não ficará imune à apreciação do Tribunal de Contas com competência para isso (R.E. 47.390 - R.T.J. 32/115, bem como com o exercício de auditoria financeira e orçamentária sobre as contas dos Três Poderes, inclusive Legislativo (art. 70, § 3º - Const.) assim interpretado pelo S.T.F. na Representação 764 do Espírito Santo (R.T.J. 50/245) (apud Jorge Ulisses Jacoby Fernandes, in Tribunais de Contas do Brasil, Jurisdição e Competência, Belo Horizonte: Editora Fórum, 2003, p. 153) .
6.6	Acrescente-se que, nos termos da Questão de Ordem aprovada na Sessão Plenária de8/6/2011 (Ata 22/2011) , deve-se encaminhar ao Departamento de Assuntos Extrajudiciais daAdvocacia-Geral de União (AGU) e à Conjur/TCU as informações necessárias ao acompanhamentodo Processo 1041687-08.2019.4.01.0000, em trâmite no TRF-1ª Região.
Do sobrestamento deste processo
	c) O presente processo deveria ser sobrestado, uma vez que a matéria estaria sendo discutida pelo Plenário deste Tribunal, nos autos do TC Processo 027.914/2013-5. No caso, se trataria de processo de representação formulado pela Secretaria de Fiscalização de Pessoal - Sefip, a fim de examinar a possibilidade de haver o pagamento integral da função comissionada, em razão do disposto na Lei 10.356/2001, artigo 17, que acabou por transformar em FC todas as funções e cargos em comissão ou gratificações no âmbito do TCU (peça 14, p. 5-6) ;
	d) Assim, se discutiria o pagamento da Opção de que tratam os arts. 2º e 4º da Lei 8.911/1994 e a prevista no art. 193 - discutida neste processo. Mesmo que a discussão do Plenário não seja o pagamento da parcela em si, seu julgamento poderá impactar diretamente na decisão deste Tribunal sobre a legalidade ou ilegalidade do ato de aposentadoria da interessada, já que se discutiria profundamente os requisitos e alcance da vantagem questionada (peça 14, p. 5-6) ;
	e) Portanto, seria imprescindível o sobrestamento deste feito até o julgamento do TC Processo 027.914/2013-5, até porque, nele, haveria proposta de modulação dos efeitos de eventual decisão que considere ilegal o pagamento cumulado da VPNI de quintos com a parcela opção (peça 14, p. 6) .
	Análise
6.7	Entende-se que o instituto da "opção" foi devidamente analisado no histórico destainstrução. Assim, baseando-se na legislação aplicável à espécie e nas regras de hermenêutica, entende-se que todos os servidores que não implementaram as condições para a aposentação até15/12/1998 (véspera da vigência da EC 20/1998) não fazem jus à percepção de FC ou da parcela"opção" (se existente na estrutura remuneratória) nos proventos de aposentadoria.
6.8	No que tange à eventual corrente jurisprudencial dissonante do entendimento oraapresentado, quanto ao sobrestamento de processos envolvendo o instituto da "opção", pede-se vêniapar discordar, haja vista os profundos e incisivos argumentos expendidos pelo Ministro Benjamin Zymler, por ocasião da apreciação do TC Processo 027.914/2013-5 (Acórdão 2988/2018-TCU-Plenário, Sessão de 12/12/2018) . Isto porque a democracia se faz com respeito à diferença ecom divergências. Nesse sentido, pontua Fábio Konder Comparato:
A independência funcional da magistratura, assim entendida, é uma garantia institucional doregime democrático. O conceito institucional foi elaborado pela doutrina publicista alemã àépoca da República de Weimar, para designar as fontes de organização dos Poderes Públicos, cujafunção é assegurar o respeito aos direitos subjetivos fundamentais, declarados na Constituição (apud Jorge Luiz Souto Maior e Valdete Souto Severo, in O Processo doTrabalho como instrumento do Direito do Trabalho e as ideias fora de lugar do Novo CPC. SãoPaulo: LTr, 2015, p. 114) . 
[destaque acrescido]
6.9	Desse modo, propõe-se pela rejeição dos argumentos apresentados pela recorrente. 
Da modulação dos efeitos do Acórdão 3533/2020-TCU-Segunda Câmara
	f) O TCU teria alterado, de maneira abrupta, o entendimento do Acórdão 2076/2005-TCU-Plenário, que vigorou por mais de quatorze anos, de modo que atentaria contra a segurança jurídica a retroação pura e simples do novo entendimento em relação ao ato de aposentadoria em apreço que seria anterior ao novo entendimento fixado pelo Acórdão 2988/2018-TCU-Plenário (peça 14, p. 6-7) ;
	g) Dessa forma, diante do teor do art. 23 da Lei 13.655/2018 e da alteração abrupta e substancial do entendimento do TCU, seria imperativa a modulação dos efeitos da transição entre o antigo e o novo entendimento (peça 14, p. 8) .
	Análise
6.10	A modulação adotada no Acórdão 2988/2018-TCU-Plenário ocorreu, tão somente, para os atos já registrados por esta Corte de Contas, conforme se depreende do seu subitem 9.3:
9.3. determinar à Secretaria-Geral de Administração que transforme em vantagem pessoal, passível de absorção pelos reajustes específicos concedidos às carreiras a que pertencem os servidores deste Tribunal, a retribuição parcial da função comissionada ("opção") paga a inativos e pensionistas cujos proventos são calculados com base na remuneração do servidor ativo e cujos atos concessórios já tenham sido objeto de registro.
6.11	Ora, no caso em reexame, o ato administrativo é precário, vez que não houve o respectivo registro em razão da constatação de ilegalidade, o que afasta, por si só, a presunção de legitimidade do ato administrativo que concedeu o benefício ao recorrente.
6.12	Demais disso, não se examina norma de conteúdo indeterminado, conforme previsto no art. 1º da Lei 13.655/2018, que promoveu alteração na Lei de Introdução ao Direito Brasileiro (art. 23 da LINDB - Decreto-lei 4.657/1942) .
6.13	Em virtude do exposto, é de se rejeitar os argumentos apresentados pela recorrente.
 CONCLUSÃO
7.	Da análise de mérito, conclui-se que:
a decisão violou o julgamento dos embargos de declaração do RE 638.115/CE (STF) ;
a decisão do TRF-1ª Região não aproveita à recorrente;
o presente processo não deve ser sobrestado.
a decisão não deve ter os seus efeitos modulados;
7.1.	Por conseguinte, as alegações sustentam o provimento parcial do recurso, de modo a tornar sem efeito o item 9.3.2 do Acórdão vergastado, determinando ao TRT da 10ª Região que, ao emitir novo ato, siga o entendimento mais recente do Supremo Tribunal Federal, no âmbito do Recurso Extraordinário 638.115/CE.
PROPOSTA DE ENCAMINHAMENTO
8.	Ante o exposto, submetem-se os autos à consideração superior, propondo-se, com fundamento no art. 48 da Lei 8.443/1992:
a) conhecer do recurso interposto em favor da Sra. Vitória Maria de Sousa Neta da Costa Faria, para, no mérito, dar-lhe parcial provimento para tornar sem efeito o item 9.3.2 do Acórdão recorrido, determinando ao Tribunal Regional do Trabalho da 10ª Região que ao emitir novo ato, em que sejam suprimidas as irregularidades, siga o entendimento mais recente do Supremo Tribunal Federal, no âmbito do Recurso Extraordinário 638.115/CE, quanto à cessação, ou não, do pagamento dos "quintos/décimos" incorporados após o advento da Lei 9.624/1998, e o submeta ao TCU para nova apreciação.
b) nos termos da Questão de Ordem aprovada na Sessão Plenária de 8/6/2011 (Ata 22/2011) , encaminhar ao Departamento de Assuntos Extrajudiciais da Advocacia-Geral de União (AGU) e à Conjur/TCU as informações necessárias ao acompanhamento do Processo 1041687-08.2019.4.01.0000, em trâmite no TRF-1ª Região;
c) dar ciência do acórdão que for prolatado ao recorrente e aos demais interessados, ressaltando-se que o relatório e o voto que o acompanharem podem ser consultados no endereço www.tcu.gov.br/acordaos, no dia seguinte ao de sua oficialização."
É o relatório.

não há

Procurador Rodrigo Medeiros de Lima.

PESSOAL. APOSENTADORIA COM PROVENTOS INTEGRAIS. INCORPORAÇÃO INDEVIDA DA VANTAGENS OPÇÃO E QUINTOS/DÉCIMOS. ILEGALIDADE. DETERMINAÇÕES. PEDIDO DE REEXAME. CONHECIMENTO. PROVIMENTO PARCIAL PARA TORNAR SEM EFEITO SUBITEM DO ACÓRDÃO RECORRIDO. ENCAMINHAMENTO DE INFORMAÇÕES À AGU E À CONJUR/TCU. CIÊNCIA AOS INTERESSADOS.

APOSENTADORIA (APOS)

Secretaria de Recursos (SERUR); Secretaria de Fiscalização de Pessoal (SEFIP).

Trata-se de Pedido de Reexame (peças 13-18) interposto pelo Tribunal Regional do Trabalho da 10ª Região/DF-TO, em nome da Sra. Vitória Maria de Sousa Neta da Costa Faria, ex-servidora, por meio do qual se insurge contra o Acórdão 3533/2020-TCU-Segunda Câmara emitido nos seguintes termos (peça 8) , verbis:
"VISTOS, relatados e discutidos estes autos de concessão de aposentadoria referente a Vitória Maria de Sousa Neta da Costa Faria, no cargo de Técnico Judiciário do Tribunal Regional Federal da 10ª Região, submetido, para fins de registro, à apreciação do Tribunal de Contas da União;
ACORDAM os Ministros do Tribunal de Contas da União, reunidos em Sessão da Segunda Câmara, diante das razões expostas pelo Relator, fundamento nos arts. 71, inciso III, da Constituição Federal; 1º, inciso V, e 39, inciso II, da Lei 8.443/1992; 260, § 1º, do Regimento Interno/TCU, c/c o art. 19, inciso II, da IN TCU 78/2018, em:
9.1. considerar ilegal o ato de concessão de aposentadoria referente a Vitória Maria de Sousa Neta da Costa Faria, negando-lhe o respectivo registro;
9.2. dispensar o ressarcimento das quantias indevidamente recebidas de boa-fé, consoante o disposto no Enunciado nº 106 da Súmula de Jurisprudência deste Tribunal;
9.3. determinar ao Tribunal Regional Federal da 10ª Região que:
9.3.1. faça cessar, no prazo de 15 (quinze) dias, a contar da ciência desta deliberação, o pagamento decorrente da vantagem "opção" de que trata o art. 2º da Lei 8.911/1994 (c/c art. 18 da Lei 11.416/2006) , do ato considerado ilegal, sujeitando-se a autoridade administrativa omissa à responsabilidade solidária, nos termos do art. 262, caput, do Regimento Interno/TCU;
9.3.2. promova o destaque da parcela de quintos incorporada com amparo em funções comissionadas exercidas entre 8/4/1998 a 4/9/2001, mantendo-se o pagamento da vantagem até sua absorção integral por quaisquer reajustes futuros, consoante decidido pelo STF no RE 638.115/CE;
9.3.3. no prazo de 30 (trinta) dias, a contar da ciência desta deliberação, emita novo ato de concessão de aposentadoria e submeta-o ao Tribunal, após suprimida a irregularidade que ensejou a apreciação pela ilegalidade;
9.3.4. dê ciência, no prazo de 15 (quinze) dias, a contar da ciência deste acórdão, do inteiro teor da deliberação à interessada, alertando-a de que o efeito suspensivo proveniente da interposição de eventual recurso perante o TCU não a exime da devolução dos valores percebidos indevidamente após as respectivas notificações, caso o recurso não seja provido;
9.3.5. no prazo de 30 (trinta) dias, contados da ciência desta deliberação, envie a este Tribunal documentos comprobatórios de que a interessada está ciente do julgamento deste Tribunal.
2.	Em breve histórico, é importante destacar que o ato de aposentadoria foi julgado ilegal pela incorporação irregular da parcela "opção" e do pagamento ilegal de quintos.
3.	O auditor responsável pela instrução técnica, fez um relato extenso sobre o instituto da "opção"
e sobre o porquê que o pagamento da parcela é considerado irregular, para, ao final, destacar que a concessão foi considerada ilegal porque: a) houve violação à regra constitucional, introduzida pela Emenda Constitucional 20/1998, que limita o valor dos proventos à remuneração do cargo efetivo; b) a jurisprudência apregoa que é vedado ao servidor público carrear para os proventos da aposentadoria ou para a pensão por ele instituída parcela da remuneração sobre a qual não incidiu desconto previdenciário; e c) o ato de aposentadoria incorporou quintos posteriores a 8/4/1998, contrariando entendimento do STF no julgamento do RE 638.115.
4.	Em relação ao exame de admissibilidade (peças 19 e 20) , ratifico o entendimento outrora expresso por mim (peça 22) no sentido de conhecer do Pedido de Reexame, com base no artigo 48 da Lei 8.443/1992, e suspender os efeitos dos itens 9.1, 9.3, 9.3.1, 9.3.2 e 9.3.3 do Acórdão 3533/2020-TCU-Segunda Câmara.
5.	A Serur enfatiza que constitui objeto do presente Pedido de Reexame responder se: a) a decisão afrontou o julgamento do RE 638.115/CE; b) a decisão do TRF-1ª Região, no âmbito do Processo 1041687-08.2019.4.01.0000, aproveita à recorrente; c) o presente processo deve ser sobrestado; d) devem ser modulados os efeitos da decisão.
6.	Em relação ao direito da ex-servidora à percepção dos quintos (RE 638.115/CE) , a recorrente entende que deve ser mantido o pagamento dos quintos de exercícios de função após o advento da Lei 9.624/1998, com base nas seguintes alegações, assim resumidas pela Unidade Técnica:
"a) O Supremo Tribunal Federal, quando do julgamento dos embargos de declaração do RE 638.11/CE, teria modulado os efeitos da decisão que havia declarado a ilegalidade das incorporações de quintos/décimos, tendo acolhido os embargos declaratórios, com efeitos infringentes, para reconhecer indevida a cessação imediata do pagamento dos quintos quando fundado em decisão judicial transitada em julgado (peça 14, p. 8) ;
b) No presente caso, os quintos recebidos pela recorrente seriam fundados em decisão judicial transitada em julgado (processo originário nº 2004.34.00.048423-0, ajuizado na 7ª Vara Federal da Seção Judiciária do Distrito Federal) favorável à incorporação dos quintos decorrentes do exercício de funções gratificadas ou de cargos em comissão que comprovadamente exerceram no período de vigência da Lei 9.624/1998 até o advento da MP 2225-45/2001 (peça 14, p. 9) ;
c) Assim, o entendimento firmado no julgamento dos embargos de declaração do RE 638.11/CE (STF) teria reconhecido como indevida a cessação imediata do pagamento dos quintos percebidos pela recorrente (peça 14, p. 9) ."
	
7.	O Auditor da Serur ressalta que na parte do voto condutor do Acórdão recorrido que trata da incorporação de quintos (peça 9, p. 2) , fez-se a ressalva de que a incorporação de funções comissionadas exercidas entre 8/4/1998 a 4/9/2001 ocorreu por força de decisão administrativa. Foi por essa razão que a Sefip propôs que fosse emitida determinação para que a unidade jurisdicionada promovesse o destaque da parcela e a transformação em "Parcela Compensatória", a ser absorvida por quaisquer reajustes futuros. O Relator divergiu da Sefip, por entender que a criação de rubrica remuneratória, a exemplo da "Parcela Compensatória", deve ocorrer ao amparo de norma específica ou da própria decisão judicial que a concedeu. Assim, entendeu que seria o caso de apenas determinar ao órgão de origem que "promovesse o destaque da parcela de quintos, mantendo-se o pagamento da vantagem até sua absorção integral por quaisquer reajustes futuros, como decidido pelo STF no RE 638.115/CE."
8.	Embora esse entendimento tenha sido fixado com base na informação de que a referida concessão de quintos/décimos ocorreu em virtude de decisão administrativa, a recorrente alega haver decisão judicial transitada em julgado (processo 2004.34.00.048423-0, ajuizado na 7ª Vara Federal da Seção Judiciária do Distrito Federal) favorável à incorporação dos quintos.
9.	Dessa forma, a Sefip consigna, então, que diante da necessidade de emissão de novo ato de aposentadoria, faz-se necessário tornar sem efeito o item 9.3.2 do acórdão recorrido e determinar ao órgão que ao emitir novo ato para propiciar a supressão das irregularidades, siga o entendimento mais recente do Supremo Tribunal Federal, no âmbito do Recurso Extraordinário 638.115/CE, quanto à cessação, ou não, do pagamento dos "quintos/décimos" incorporados após o advento da Lei 9.624/1998, e o submeta ao TCU para nova apreciação.
10.	No que pertine ao direito ao recebimento da parcela "opção", a Serur assim resumiu os argumentos da recorrente que defendem a legalidade do recebimento da parcela "opção:
"Do Processo 1041687-08.2019.4.01.0000 (TRF-1ª Região) 
a) Teria sido dado provimento ao agravo de instrumento no bojo do Processo 1041687-08.2019.4.01.0000 (TRF-1ª Região) , para determinar a suspensão do entendimento firmado no Acórdão 1599/2019-TCU-Plenário (peça 14, p. 4-5) :
 (...) suspender a aplicação do entendimento firmado no Acórdão 1599/2019-TCU-Plenário/TCU de que: "é vedado o pagamento das vantagens oriundas do art. 193 da Lei 8.112/1990, inclusive o pagamento parcial da remuneração do cargo em comissão ("opção") , aos servidores que implementaram os requisitos de aposentadoria após 16/12/1998, data de publicação da Emenda Constitucional 20, que limitou o valor dos proventos à remuneração do cargo efetivo no qual se deu a aposentadoria"; essa decisão vigorará até o julgamento colegiado deste agravo, ou até eventuais ulteriores decisão ou sentença pelo juízo primitivo.
b)	Desse modo, o item 9.3.1 do Acórdão 3533/2020-TCU-Segunda Câmara estaria suspenso em razão da decisão do TRF-1ª Região (peça 14, p. 4-5) ;
c) O presente processo deveria ser sobrestado, uma vez que a matéria estaria sendo discutida pelo Plenário deste Tribunal, nos autos do TC Processo 027.914/2013-5. No caso, se trataria de processo de representação formulado pela Secretaria de Fiscalização de Pessoal - Sefip, a fim de examinar a possibilidade de haver o pagamento integral da função comissionada, em razão do disposto na Lei 10.356/2001, artigo 17, que acabou por transformar em FC todas as funções e cargos em comissão ou gratificações no âmbito do TCU (peça 14, p. 5-6) ;
d) Assim, se discutiria o pagamento da Opção de que tratam os arts. 2º e 4º da Lei 8.911/1994 e a prevista no art. 193 - discutida neste processo. Mesmo que a discussão do Plenário não seja o pagamento da parcela em si, seu julgamento poderá impactar diretamente na decisão deste Tribunal sobre a legalidade ou ilegalidade do ato de aposentadoria da interessada, já que se discutiria profundamente os requisitos e alcance da vantagem questionada (peça 14, p. 5-6) ;
e) Portanto, seria imprescindível o sobrestamento deste feito até o julgamento do TC Processo 027.914/2013-5, até porque, nele, haveria proposta de modulação dos efeitos de eventual decisão que considere ilegal o pagamento cumulado da VPNI de quintos com a parcela opção (peça 14, p. 6) ;
f) O TCU teria alterado, de maneira abrupta, o entendimento do Acórdão 2076/2005-TCU-Plenário, que vigorou por mais de quatorze anos, de modo que atentaria contra a segurança jurídica a retroação pura e simples do novo entendimento em relação ao ato de aposentadoria em apreço que seria anterior ao novo entendimento fixado pelo Acórdão 2988/2018-TCU-Plenário (peça 14, p. 6-7) ;
	g) Dessa forma, diante do teor do art. 23 da Lei 13.655/2018 e da alteração abrupta e substancial do entendimento do TCU, seria imperativa a modulação dos efeitos da transição entre o antigo e o novo entendimento (peça 14, p. 8) ."
11.	A Serur ressalta que a inclusão da parcela "opção" nos proventos de aposentadoria da recorrente foi considerada ilegal pelas seguintes razões: "i) houve violação à regra constitucional, introduzida pela Emenda Constitucional 20/1998, que limita o valor dos proventos à remuneração do cargo efetivo; ii) houve violação ao art. 193, § 2º, da Lei 8.112/1990, que veda a percepção da "opção" cumulativamente com os quintos; iii) a jurisprudência apregoa que é "vedado ao servidor público carrear para os proventos da aposentadoria ou para a pensão por ele instituída parcela da remuneração sobre a qual não incidiu desconto previdenciário."
12.	Destaca, assim, que mesmo que reste superada a irregularidade constante do item (i) acima, persistem as ilegalidades de inclusão da parcela "opção" nos proventos da recorrente em virtude das razões elencadas nos subitens (ii) e (iii) . Demais disso, a competência do TCU de apreciar a legalidade das concessões de aposentadoria (art. 70, III, da CF/88) é privativa, não podendo ser exercida pelo Poder Judiciário. Assim, independentemente do deslinde do Processo 1041687-08.2019.4.01.0000, em trâmite no TRF-1ª Região, o julgamento pela ilegalidade da concessão em apreço precisa ser mantido.
13.	Acrescenta que nos casos como o ora em apreço, nos termos da Questão de Ordem aprovada na Sessão Plenária de 8/6/2011 (Ata 22/2011) , deve-se encaminhar ao Departamento de Assuntos Extrajudiciais da Advocacia-Geral de União (AGU) e à Conjur/TCU as informações necessárias ao acompanhamento do Processo 1041687-08.2019.4.01.0000, em trâmite no TRF-1ª Região.
14.	Em relação ao pagamento da parcela "opção", a Serur entende que o assunto já foi exaustivamente analisado e reforça que todos os servidores que não implementaram as condições para a aposentação até 15/12/1998 (véspera da vigência da EC 20/1998) não fazem jus à percepção de FC ou da parcela "opção" nos proventos de aposentadoria.
15.	No que diz respeito ao sobrestamento de processos envolvendo o instituto da "opção", a Serur discorda dos argumentos trazidos à baila pela recorrente, salientando que num regime democrático faz-se necessário manter a independência da magistratura e a independência do TCU em relação às decisões adotadas no âmbito judicial.
16.	Frisa que a modulação dos efeitos adotada no Acórdão 2988/2018-TCU-Plenário ocorreu para os atos já registrados por esta Corte de Contas, uma vez que no subitem 9.3 foi determinado à Secretaria-Geral de Administração que transformasse em vantagem pessoal, passível de absorção pelos reajustes específicos concedidos às carreiras a que pertencem os servidores deste Tribunal, a retribuição parcial da função comissionada ("opção") paga a inativos e pensionistas cujos proventos são calculados com base na remuneração do servidor ativo e cujos atos concessórios já tenham sido objeto de registro. Todavia, destaca que o ato administrativo que concedeu a parcela "opção", ora em exame, é precário, pois precisa ter sua legalidade apreciada quando do exame do ato. Em sendo assim, rejeita os argumentos apresentados pela recorrente.
17.	No mérito, acolho, na íntegra, o encaminhamento proposto pela Unidade Técnica, cujos fundamentos incorporo às minha razões de decidir, sem prejuízo dos breves comentários a seguir.
18.	Tenho analisado muitos processos em que estão sendo pagos parcela de opção e quintos/décimos de forma irregular. 
19.	Venho pondo em destaque dois Acórdão 2988/2018-TCU-Plenário (Relatora Ministra Ana Arraes) e Acórdão 1599/2019-TCU-Plenário (Relator Ministro Benjamin Zymler) . O primeiro, ainda em grau recursal, ao tratar de questão interna corporis deste Tribunal estabeleceu que os servidores do TCU que "tenham satisfeito os pressupostos temporais estabelecidos no art. 193 da Lei 8.112/1990 e os requisitos para aposentadoria até 18/1/1995, podem acrescer aos proventos de inatividade, deferidos com base na remuneração do cargo efetivo, o valor da função de confiança, paga pelo valor integral, ou a vantagem dos quintos/décimos/VPNI, de forma não cumulativa, em razão da vedação contida no § 2º do próprio art. 193 da Lei 8.112/1990". O segundo, que já transitou em julgado, firmou o seguinte entendimento no seu item 9.4:
 "é vedado o pagamento das vantagens oriundas do art. 193 da Lei 8.112/1990, inclusive o pagamento parcial da remuneração do cargo em comissão ("opção") , aos servidores que implementaram os requisitos de aposentadoria após 16/12/1998, data de publicação da Emenda Constitucional 20, que limitou o valor dos proventos à remuneração do cargo efetivo no qual se deu a aposentadoria."
20.	Como, no caso em análise, o ex-servidor não contabilizava os trinta e cinco anos de contribuição exigidos para a aposentadoria com proventos integrais à véspera da EC 20/98, não é possível a concessão do direito com base nas regras vigentes antes da referida emenda constitucional, com base no princípio tempus regit actum.
21.	Com referência à data limite para a incorporação de quintos/décimos, sabemos que houve várias oscilações jurisprudenciais sobre o assunto. O entendimento que prevaleceu foi no sentido de que o marco temporal máximo para aquisição dessa vantagem seria o dia de publicação da Lei 9.624/1998, qual seja: 8/4/1998. A tese superada defendia a possibilidade de incorporação de quintos de FC de 8/4/1998 até 4/9/2001, data de publicação da MP 2.225/2001.
22.	O Supremo Tribunal Federal, no RE 638.115/CE, que tratou dos marcos temporais finais aplicáveis à incorporação de quintos/décimos no regime estatutário federal, deliberou pela impossibilidade da concessão de quintos/décimos para além das datas e critérios definidos na Lei 9.624/1998. Assim, prevaleceu a data limite de 8/4/1998, admitindo-se a incorporação de função comissionada após aquela data apenas de forma residual, para completar um décimo decorrente de tempo de função exercido à data de publicação da referida lei. A decisão foi embargada, sendo o recurso apreciado em 18/12/2019, ocasião em que o STF ratificou sua decisão de mérito, mas deixou assente os seguintes entendimentos para modulação dos efeitos do julgado, exarados em sede de repercussão geral:
"...O Tribunal, por maioria, acolheu parcialmente os embargos de declaração, com efeitos infringentes, para reconhecer indevida a cessação imediata do pagamento dos quintos quando fundado em decisão judicial transitada em julgado, vencida a Ministra Rosa Weber, que rejeitava os embargos. 
No ponto relativo ao recebimento dos quintos em virtude de decisões administrativas, o Tribunal, em razão de voto médio, rejeitou os embargos e, reconhecendo a ilegitimidade do pagamento dos quintos, modulou os efeitos da decisão de modo que aqueles que continuam recebendo até a presente data em razão de decisão administrativa tenham o pagamento mantido até sua absorção integral por quaisquer reajustes futuros concedidos aos servidores." 
"...o Tribunal, por maioria, também modulou os efeitos da decisão de mérito do recurso, de modo a garantir que aqueles que continuam recebendo os quintos até a presente data por força de decisão judicial sem trânsito em julgado tenham o pagamento mantido até sua absorção integral por quaisquer reajustes futuros concedidos aos servidores..." (grifei) 
23.	A decisão contida no Acórdão 3533/2020-TCU-Segunda Câmara, prolatado na Sessão Virtual  do dia 6/4/2020, e inserta na Ata 9/2020-2ª Câmara, além de considerar ilegal o ato de concessão de aposentadoria referente a Vitória Maria de Sousa Neta da Costa Faria, negando-lhe o respectivo registro, determinou ao TRF da 10ª Região que promovesse o destaque da parcela de quintos incorporada com amparo em funções comissionadas exercidas entre 8/4/1998 a 4/9/2001, mantendo-se o pagamento da vantagem até sua absorção integral por quaisquer reajustes futuros, consoante decidido pelo STF no RE 638.115/CE.
24.	A determinação acima transcrita foi feita a partir da informação de que a parcela de quintos/décimos foi incorporada a partir de decisão administrativa. Ocorre que, como demonstrado nos autos, a referida parcela foi incorporada por meio de decisão judicial, situação que gera a necessidade de tornar sem efeito o item 9.3.2 do Acórdão recorrido e determinar ao TRT da 10ª Região que, ao emitir novo ato, considere as hipóteses e critérios de modulação da incorporação de quintos/décimos de função comissionada definidos pelo Supremo Tribunal Federal no julgamento final do RE 638.115/CE, caso sejam aplicáveis ao caso.
25.	À luz dessas análises, acolho, com pequenos ajustes, a proposta de encaminhamento da Unidade Técnica, no sentido de conhecer do recurso e, no mérito dar-lhe provimento parcial.
26.	Diante das considerações aqui alinhadas, Voto por que a Segunda Câmara desta E. Corte de Contas adote a proposta de Acórdão que ora submeto à apreciação.
TCU, Sala das Sessões Ministro Luciano Brandão Alves de Souza, em 20 de outubro de 2020.
RAIMUNDO CARREIRO 
Relator